台灣彰化地方法院民事判決　九十一年度簡上字第二九號
　　上　訴　人　　乙○
　　訴訟代理人　　甲○○
　　被上訴人　　　勞工保險局
　　法定代理人　　丁○○
　　複　代理人　　丙○○
右當事人間請求返還不當得利事件，上訴人對於中華民國九十一年一月十日本院北斗
簡易庭第一審判決 (九十年度斗簡字第三三三號)提起上訴，本院判決如左：
    主      文
上訴駁回。
第二審訴訟費用由上訴人負擔。
    事      實
甲、上訴人方面：
一、聲明：(一)原判決廢棄。(二)被上訴人在第一審之訴及假執行之聲請均駁回。(三)第
    一、二審訴訟費用由被上訴人負擔。
二、陳述：除與第一審判決記載相同者，茲予引用外，並補述略稱：上訴人為被保險
    人林登裁之兄長，撫養林登裁，林登裁生前申請眼睛失明之殘廢給付後死亡，上
    訴人為勞工保險條例第六十五條規定之遺屬，屬同條例第二十一條第一項規定之
    「當序受領遺屬津貼人」，且本條項明定「得由」被保險人之當序受領遺屬津貼
    人承領，既係「得由」即非強制規定，上訴人領取上開殘廢給付用在醫治林登裁
    之眼睛之醫藥費，並無不當得利可言。
乙、被上訴人方面：
一、聲明：(一)上訴駁回。(二)第二審訴訟費用由上訴人負擔。
二、陳述：除與第一審判決記載相同者，茲予引用外，並補述略稱：勞工保險條例第
    二十一條第一項規定，此種情形僅被保險人之「當序受領遺屬津貼人」始得承領
    上開殘廢給付，所謂「當序」指同條例第六十五條規定之請領順序，又「受領遺
    屬津貼人」若為孫子女、兄弟、姐妹，依行政院勞工委員會八十七年十一月二十
    四日台八十七勞保二字第五三００五號函示，則須受限於專受被保險人扶養之要
    件始得領取，上訴人雖為被保險人林登裁之兄長，但未符合專受被保險人扶養之
    要件，又殘廢給付係為照顧勞工及受其扶養親屬之生活，專屬投保勞工之權利，
    該權利於被保險人之勞工死亡後，不得繼承，故被上訴人之核付實有錯誤，本得
    撤銷該錯誤之匯款，惟經向郵局函詢，上開款項已由上訴人委由訴外人林貞秀提
    領，被上訴人乃發函請求返還，上訴人陳稱該款項已用於償還林登裁之債務及治
    喪費用，不願返還，蓋該筆款項並非林登裁之遺產，而就治喪費用部分，被上訴
    人已依上訴人申請另行核發喪葬津貼，上訴人之主張顯非適法。本件上訴人並無
    法律上之原因，而領取上開給付，致被上訴人受有損害，顯為不當得利，原審本
    於民法第一百七十九條規定所為判決，並無違誤。
三、補充証據：提出行政院勞工委員會八十七年十一月二十四日台八十七勞保二字第
    五三００五號函為證。
    理      由
一、本件被上訴人起訴主張被保險人林登裁因罹患兩眼高度近視、白內障，而於八十
    九年五月二十五日向被上訴人申請殘廢給付，經被上訴人受理審核，於八十九年
    六月二十七日覆核通過，依勞工保險殘廢給付標準表第三級發給八四０日殘廢給
    付共新台幣（下同）四十六萬二千元，並於八十九年六月二十九日將上開款項匯
    入被保險人林登裁之郵局帳戶中，然事後被上訴人發現被保險人林登裁於八十九
    年六月二日即已死亡，依勞工保險條例第二十一條第一項規定，此種情形僅被保
    險人之「當序受領遺屬津貼人」始得承領上開殘廢給付，所謂「當序」指同條例
    第六十五條規定之請領順序，又「受領遺屬津貼人」若為孫子女、兄弟、姐妹，
    依行政院勞工委員會八十七年十一月二十四日台八十七勞保二字第五三００五號
    函示，則須受限於專受被保險人扶養之要件始得領取，上訴人雖為被保險人林登
    裁之兄長，但未符合專受被保險人扶養之要件，又殘廢給付係為照顧勞工及受其
    扶養親屬之生活，專屬投保勞工之權利，該權利於被保險人之勞工死亡後，不得
    繼承，故被上訴人之核付有誤，惟經向郵局函詢，上開款項已由上訴人委由訴外
    人林貞秀提領，被上訴人乃發函請求返還，上訴人陳稱該款項已用於償還林登裁
    之債務及治喪費用，不願返還，然該筆款項並非林登裁之遺產，而就治喪費用部
    分，被上訴人已另依上訴人申請另行核發喪葬津貼，是上訴人並無法律上之原因
    ，而領取上開殘廢給付，致被上訴人受有損害，顯為不當得利，爰本於民法第一
    百七十九條規定，請求判決上訴人返還上開四十六萬二千元，及自起訴狀繕本送
    達之翌日起至清償日止，按年息百分之五計算之利息。
二、上訴人則以：勞工保險條例第二十一條第一項規定之「當序受領遺屬津貼人」係
    指同條例第六十五條規定之遺屬，而該第六十五條規定第五順位之遺屬，並無「
    須專受被保險人扶養」之限制，被上訴人給付被保險人林登裁者乃殘廢給付，非
    上訴人向被上訴人請領上開條例第六十三條或第六十四條之喪葬津貼及遺屬津貼
    ，自不必受「專受扶養」要件之限制，上訴人為勞工保險條例第六十五條規定之
    遺屬，符合同條例第二十一條第一項規定承領人之要件，且上開款項已全部用於
    林登裁生前之照護、醫藥等債務及治喪費用等語資為抗辯。
三、經查被保險人林登裁生前向被上訴人申請殘廢給付，經被上訴人受理，於八十九
    年六月二十七日覆核通過依勞工保險殘廢給付標準表第三級發給八四０日殘廢給
    付四十六萬二千元，惟林登裁已於八十九年六月二日死亡，被上訴人不知而於八
    十九年六月二十九日將上開款項匯入林登裁之郵局帳戶中，由上訴人委由訴外人
    林貞秀提領之事實，業據被上訴人提出殘廢給付申請書、勞工保險殘廢診斷書、
    給付受理編審清單、給付收據、郵政儲金匯業局函及林登裁之戶籍謄本等件為證
    ，上訴人亦自認上情不諱，堪信被上訴人此部份之主張為真實。
四、按勞工保險條例第二十一條第一項規定：「被保險人死亡前請領殘廢給付或老年
    給付，經保險人審定應給付者，其給付得由被保險人之當序受領遺屬津貼人承領
    。但無第六十五條所定之遺屬者，按被保險人平均月投保薪資給與負責埋葬人十
    個月喪葬津貼。」，又第六十五條規定：「受領前二條所定遺屬津貼之順序如左
    ：一、配偶及子女。二、父母。三、祖父母。四、孫子女。五、兄弟姊妹。」，
    上開第六十五條法文固無規定被保險人之孫子女或兄弟姊妹以受被保險人扶養者
    為限，但該第六十五條主要在規定依同條例第六十三、六十四條得領取死亡給付
    之遺屬之順序，非在規定何人始為得領取給付之遺屬，此由上開第六十三、六十
    四條條文已明定被保險人之配偶、子女、父母、祖父母或專受其扶養之孫子女及
    兄弟姊妹為得領取給付之遺屬甚明，是勞工保險條例第二十一條第一項規定之「
    當序受領遺屬津貼人」若為被保險人之孫子女及兄弟姊妹，須否以專受被保險人
    扶養者為限，仍應衡諸「給付」之性質而定。查勞工保險條例第一條即明定該條
    例係為保障勞工生活，促進社會安定而制定，此由該條例第十五條規定保險費部
    分由政府補助，第二十一條第二項、第二十一條之一規定，就老年給付或死亡給
    付、殘廢給付或老年給付，同條例施行細則第八十一條規定受益人就死亡給付或
    殘廢給付均只能擇一領取，可知該條例規定之保險給付旨在保障勞工生活無虞，
    與一般私保險契約，只要符合所約定之保險事故發生即得領取該項保險金額，保
    險金額並得為被保險人之遺產不同。且由該條例第二十一條第一項但書規定，如
    被保險人申請殘廢給付後死亡，而無第六十五條規定之遺屬時，僅須給與負責埋
    葬之人喪葬津貼，及第二十九條規定被保險人或受益人領取各種保險給付之權利
    ，不得讓與、抵銷、扣押或供擔保，而被上訴人主張已另依上訴人之申請發給喪
    葬津貼，復為上訴人所不爭執，益證領取上開殘廢給付之權利，應不得繼承。按
    勞工保險條例立法目的既在保障勞工生活，使勞工得以安心工作，則其規定之保
    險給付除勞工本人外，得受領之遺屬自應以勞工生前工作得以受益之人為限。此
    參諸該條例第六十三條、第六十四條規定，得領取死亡給付之遺屬，除為我國國
    情認為被保險人應負扶養義務之配偶、子女、父母、祖父母外，如為被保險人之
    孫子女或兄弟姊妹，則以專受被保險人生前扶養者為限甚明。是勞工保險條例第
    二十一條第一項所規定殘廢給付之「當序受領遺屬津貼人」亦應同此解釋，即受
    領人如為被保險人之孫子女或兄弟姊妹時，自以受被保險人生前扶養者，始有被
    保障之必要，若有獨立之經濟能力，非被保險人生前應照顧之人，自非上開社會
    政策欲保護之對象。經查本件上訴人雖為被保險人林登裁之兄，但非受林登裁生
    前扶養之人，已為上訴人自認在卷，依前所述，上訴人並不符合勞工保險條例第
    二十一條第一項規定得領取殘廢給付之「當序受領遺屬津貼人」之要件，其就被
    上訴人錯誤核付之殘廢給付四十六萬二千元，自無受領之法律上原因，其已領取
    而受利益，致被上訴人受有損害，從而，原審基於同一法律上之理由判令上訴人
    返還上開不當得利，並自起訴狀繕本送達之翌日即九十年十一月二十一日起至清
    償日止，按年息百分之五計算之利息，並定擔保金准予假執行，核無違誤。上訴
    人不服上訴猶執前詞爭執，並無理由，本件上訴應予駁回。
結論：本件上訴為無理由，並依民事訴訟法第四百三十六條之一第三項、第四百四十
九條第一項、第四百六十三條、第七十八條，判決如主文。
中　　　華　　　民　　　國　　九十一　　年　　　五　　　月　　二十八　　日
                                      民事第一庭
~B審判長法官　羅培昌
~B法　　　官　洪榮謙
~B法　　　官　施坤樹
右為正本係照原本作成
不得上訴。
~B法院書記官　田慧賢
中　　　華　　　民　　　國　　九十一　　年　　　六　　　月　　　七　　　日
